ACORDAO-COMPLETO-2342659

ACÓRDÃO 1765/2020 ATA 5/2020 - PRIMEIRA CÂMARA

VISTOS, relatados e discutidos estes autos de tomada de contas especial instaurada pelo Instituto Nacional de Colonização e Reforma Agrária – Incra, em desfavor do Sr. José Cristiano Martins Nunes, ex-Prefeito Municipal de São Domingos do Capim/PA (gestão 2009-2012) , e de Alberto Yoiti Nakata (CPF XXX.151.162-XX) , ex-Prefeito Municipal de São Domingos do Capim/PA (gestão 2013-2016) , em razão da não comprovação da adequada e integral aplicação dos recursos repassados (R$ 481.987,69) ao abrigo do Convênio 756556/2011, firmado em 9/12/2011 entre o Incra e a Prefeitura Municipal de São Domingos do Capim/PA, que teve por objeto a execução de obras de construção/complementação de 6,5 km de estradas vicinais no Projeto de Assentamento Fé em Deus, em área vinculada ao Programa Nacional de Reforma Agrária,
ACORDAM os Ministros do Tribunal de Contas da União, reunidos em sessão da 1ª Câmara, com fundamento nos arts. 1º, inciso I, 16, inciso III, alínea “a” e “c”, da Lei 8.443/1992 c/c os arts. 19 e 23, inciso III, da mesma Lei, e com arts. 1º, inciso I, 209, inciso I e III, 210 e 214, inciso III, do Regimento Interno, em:
9.1. julgar irregulares as contas do Sr. José Cristiano Martins Nunes (CPF XXX.777.462-XX) , ex-Prefeito Municipal de São Domingos do Capim/PA (gestão 2009-2012) , condenando-o ao pagamento das quantias a seguir especificadas, concedendo-lhe prazo de quinze dias, a contar da notificação, para que comprove, perante o Tribunal (art. 214, inciso III, alínea “a”, do Regimento Interno) , o recolhimento da dívida aos cofres do Instituto Nacional de Colonização e Reforma Agrária – INCRA, atualizada monetariamente e acrescida dos juros de mora, calculada a partir das datas discriminadas, até a data do recolhimento, na forma prevista na legislação em vigor:
	VALOR ORIGINAL (Real) 
	DATA DA OCORRÊNCIA

	160.662,56
	18/10/2012

	321.325,13
	13/11/2012

9.2. aplicar ao Sr. José Cristiano Martins Nunes (CPF XXX.777.462-XX) , individualmente, a multa prevista no art. 57 da Lei 8.443/1992 c/c o art. 267 do Regimento Interno, no valor de R$ 75.000,00 (setenta e cinco mil reais) , concedendo-lhe prazo de quinze dias, a contar da notificação,  para que comprove, perante o Tribunal (art. 214, inciso III, alínea “a”, do Regimento Interno) , o recolhimento da dívida aos cofres do Tesouro Nacional, atualizada monetariamente desde a data deste Acórdão até a do efetivo recolhimento, se for paga após o vencimento, na forma da legislação em vigor;
9.3. julgar irregulares as contas do Sr. Alberto Yoiti Nakata (CPF XXX.151.162-XX) , ex-Prefeito Municipal de São Domingos do Capim/PA (gestão 2013-2016) , e aplicar-lhe, individualmente, a multa prevista no art. 58, inciso I, da Lei 8.443/1992 c/c o art. 268, inciso I, do Regimento Interno, no valor de R$ 15.000,00 (quinze mil reais) , concedendo-lhe o prazo de 15 (quinze) dias, a contar da notificação, para que comprove, perante o Tribunal (art. 214, inciso III, alínea “a”, do Regimento Interno) , o recolhimento da dívida aos cofres do Tesouro Nacional, atualizada monetariamente desde a data do presente Acórdão até a do efetivo recolhimento, se for paga após o vencimento, na forma da legislação em vigor.
9.4. autorizar, desde logo, nos termos do art. 28, inciso II, da Lei 8.443/1992, a cobrança judicial das dívidas caso não atendida a notificação;
9.5. enviar cópia deste Acórdão à Procuradoria da República no Estado do Pará/PA, nos termos do § 3º do art. 16 da Lei 8.443/1992 c/c o § 7º do art. 209 do Regimento Interno do TCU, para adoção das medidas cabíveis; e
9.6. enviar cópia do presente Acórdão à Secretaria Federal de Controle Interno e aos responsáveis.

Tomada de contas especial instaurada em razão da não comprovação da adequada e integral aplicação dos recursos repassados, que teve por objeto a execução de obras de construção/complementação de 6,5 km de estradas vicinais no Projeto de Assentamento Fé em Deus, em área vinculada ao Programa Nacional de Reforma Agrária

Primeira Câmara

Prefeitura Municipal de São Domingos do Capim - PA.

3. Responsáveis:   José Cristiano Martins Nunes (CPF XXX.777.462-XX), Ex-Prefeito Municipal de São Domingos do Capim/PA (gestão 2009-2012) e Alberto Yoiti Nakata (CPF XXX.151.162-XX), Ex-Prefeito Municipal de São Domingos do Capim/PA (gestão 2013-2016).

13.1. Ministros presentes: Benjamin Zymler (na Presidência), Bruno Dantas e Vital do Rêgo.
13.2. Ministro-Substituto convocado: André Luís de Carvalho.
13.3. Ministros-Substitutos presentes: Augusto Sherman Cavalcanti (Relator) e Weder de Oliveira.

AUGUSTO SHERMAN

h1>RELATÓRIO
	Adoto, como relatório, a instrução lançada aos autos pela Secex-TCE (peça 14) :
“INTRODUÇÃO
Trata-se de Tomada de Contas Especial instaurada pelo Instituto Nacional de Colonização e Reforma Agrária – INCRA, em desfavor do Sr. José Cristiano Martins Nunes, Ex-Prefeito Municipal de São Domingos do Capim/PA (gestão 2009-2012) , em razão da não aprovação da prestação de contas final do convênio n. 756556/2011 (peça 2, p.90-96) , firmado em 9/12/2011 entre o INCRA e a Prefeitura Municipal de São Domingos do Capim/PA. 
O ajuste tinha por objeto a Execução de obras de construção/complementação de 6,5 km de estradas vicinais no Projeto de Assentamento Fé em Deus, no município de São Domingos do Capim, no Estado do Pará, em área vinculada ao Programa Nacional de Reforma Agrária.
HISTÓRICO	
O convênio foi firmado pelo valor de R$ 502.070,51, sendo R$ 481.987,69 recursos do INCRA e R$ 20.082,82 a contrapartida. A vigência foi fixada em 360 (trezentos e sessenta) dias, contados da publicação do extrato no Diário Oficial da União (2/1/2012) . Consta no SICONV que o convênio foi prorrogado de ofício, definindo-se 30/3/2013 como término da vigência. Em relação à prestação de contas, o convênio obrigou na cláusula nona a apresentação de relatórios parciais mensais da execução físico-financeira e prestação de contas final no prazo máximo de 60 (sessenta) dias após o término do prazo de vigência, acompanhada do Relatório Final de Cumprimento do objeto. 
Os recursos federais foram liberados em duas parcelas, mediante as Ordens Bancárias n. 201208802188 e 201208802457, de 18/10/2012 e 13/11/2012, respectivamente, nos valores de R$ 160.662,56 e R$ 321.325,13 (peça 2, p.251-252) . 		O objeto foi fiscalizado pelo órgão concedente, consoante Relatórios de Fiscalização datados de 21/11, 11/12 e 27/12/2012 (peça 2, p. 244-249) , certificando o INCRA o pleno atingimento dos objetivos. Em 27/12/2012, foi exarado Termo de Aceitação das obras e serviços, concluindo o Instituto estarem em condições de recebimento (peça 2, p.250) . Em que pese o exposto, foi apontado pelo ente repassador a não apresentação da prestação de contas no SICONV (peça 2, p.253-254) .
Por meio dos Ofícios n. 09/2017 e 10/2017 de 22/2/2017 (peça 2, p. 255-259) , o INCRA notificou o Sr. José Cristiano Martins Nunes e a Prefeitura Municipal de São Domingos do Capim/PA, acerca da não apresentação da prestação de contas, em afronta à Portaria Interministerial MP/MF/MCT/nº 127/2008, requerendo a devolução dos recursos.
O Relatório de Tomada de Contas Especial à peça 2, p. 272-280 concluiu pela impugnação da verba federal repassada (R$ 481.987,69) , imputando responsabilidade ao Sr. José Cristiano Martins Nunes em solidariedade com a Prefeitura Municipal de São Domingos do Capim/PA.   
O Relatório de Auditoria n. 70/2017 da Controladoria Geral da União (peça 2, p.286-288) chegou às mesmas conclusões. Após serem emitidos o Certificado de Auditoria, o Parecer do Dirigente e o Pronunciamento Ministerial (peça 2, p.289-295) , o processo foi remetido a este Tribunal. 
O processo foi instruído pela SECEX/TCE à peça 7. Foi proposta, diferentemente do entendimento do Tomador de Contas, a citação solidária dos Ex-Prefeitos Municipais de São Domingos do Capim/PA José Cristiano Martins Nunes (gestão 2009-2012) e Alberto Yoiti Nakata (gestão 2013-2016) , para que apresentassem alegações de defesa e/ou recolhessem o valor devido, diante da não comprovação da boa e regular aplicação dos recursos, em razão da omissão no dever de prestar contas. Também foi proposta a audiência do Sr. Alberto Yoiti Nakata, para que apresentasse razões de justificativa, quanto ao não cumprimento do prazo estipulado para a prestação de contas. A proposta contou com a anuência do Diretor à peça 8.	 
EXAME TÉCNICO 
Em cumprimento ao Despacho do Secretário à peça 9, consoante delegação de competência do Relator, foi promovida a citação dos Srs. José Cristiano Martins Nunes e Alberto Yoiti Nakata, mediante os Ofícios n. 0012 e 0013/2018 (peças 10 e 11) , datados de 9/5/2018, respectivamente. 	Procedeu-se, ainda, à audiência do Sr. Alberto Yoiti Nakata, mediante o Ofício n. 0013/2018 (peça 10) datado de 9/5/2018.
Apesar de o Sr. José Cristiano Martins Nunes e o Sr. Alberto Yoiti Nakata terem tomado ciência dos expedientes que lhes foram encaminhados, conforme atestam os avisos de recebimento que compõem as peças 12 e 13, não atenderam a citação/audiência e não se manifestaram quanto às irregularidades verificadas.
Transcorrido o prazo regimental fixado e mantendo-se inertes os aludidos responsáveis, impõe-se que sejam considerados revéis, dando-se prosseguimento ao processo, de acordo com o art. 12, § 3º, da Lei 8.443/1992.
Em termos de situação encontrada, em síntese, verificou-se a não comprovação da boa e regular aplicação dos recursos repassados mediante o convênio n. 756556/2011 (peça 2, p.90-96) , considerando a omissão no dever de prestar contas, além do descumprimento do prazo previsto para a prestação de contas. Repare-se que foram liberadas as duas parcelas dos recursos em 18/10/2012 e 13/11/2012, ainda na gestão do Sr. José Cristiano Martins Nunes (gestão 2009-2012) , a quem competia executar o ajuste e apresentar relatórios parciais mensais da execução físico-financeira. 
Saliente-se que o convênio n. 756556/2011 teve a vigência prorrogada de ofício até 30/3/2013, devendo ter sido apresentada a prestação de contas final na gestão do sucessor, Sr. Alberto Yoiti Nakata (gestão 2013-2016) . Em que pese o exposto, não verificou a Unidade Técnica nos autos e no SICONV quaisquer documentos que comprovem a boa e regular aplicação dos recursos, consoante apontado pelo tomador de contas (peça 2, p.253-254) . 
De fato, os únicos documentos encontrados no SICONV são referentes às vistorias realizadas pelo INCRA, além do termo de aceitação das obras e serviços. Constam nos autos relatórios datados de 21/11, 11/12 e 27/12/2012 (peça 2, p. 244-249) , certificando o INCRA o pleno atingimento dos objetivos, concluindo-se em Termo de Aceitação de obras e serviços datado de 27/12/2012, estar a obra em condições de recebimento (peça 2, p.250) . 
No caso, em que pese a existência de documentos confirmando a execução física, tendo sido as metas e etapas concluídas (peça 2, p.247-250) , não se pode atestar o nexo de causalidade entre os recursos recebidos e a obra executada, ante a ausência de documentação que permita a comprovação de que o objeto do convênio foi realizado utilizando os recursos repassados pelo INCRA para tal finalidade. 
A comprovação do nexo causal é imprescindível para que se possa considerar cumprido o objeto do convênio, ainda que haja elementos que apontem que o objeto foi executado, conforme pacificado na jurisprudência do TCU (Acórdão 9953/2016-TCU-Segunda Câmara, Relator André de Carvalho; Acórdão 8938/2015-TCU-Segunda Câmara, Rel. André de Carvalho; Acórdão 6968/2014-TCU-Primeira Câmara Rel. Bruno Dantas; Acórdão 7240/2012-TCU-Segunda Câmara Rel. Augusto Nardes; Acórdão 1477/2012-TCU-Segunda Câmara Rel. Ana Arraes; Acórdão 1438/2010-TCU-Primeira Câmara, Rel. Augusto Nardes; Acórdão 220/2009-TCU-Segunda Câmara| Rel. André de Carvalho; Acórdão 2342/2008-TCU-Segunda Câmara Rel. Benjamin Zymler; Acórdão 1362/2008-TCU-Primeira Câmara Rel. Augusto Nardes; Acórdão 1888/2007-TCU-Primeira Câmara Rel. Marcos Bemquerer e Acórdão 706/2003-TCU-Segunda Câmara Relator Guilherme Palmeira) .
Quanto à responsabilização, a jurisprudência dominante é no sentido de enquadrar como corresponsável o Prefeito sucessor, nos termos da Súmula 230, no caso de a data final de prestação de contas adentrar seu mandato. Neste sentido, uniformizam-se diversos julgados, como o Acórdão 851/2017-TCU-Plenário, Relator Aroldo Cedraz; Acórdão 2212/2016-TCU-Primeira Câmara, Rel. Weder de Oliveira; Acórdão 503/2016-TCU-Segunda Câmara, Rel. Marcos Bemquerer; Acórdão 9809/2015-TCU-Segunda Câmara, Rel. Marcos Bemquerer; Acórdão 7104/2014-TCU-Segunda Câmara, Rel. Marcos Bemquerer; Acórdão 2095/2011-TCU-Plenário, Rel. José Múcio Monteiro; Acórdão 4874/2010-TCU-Primeira Câmara, Rel. Valmir Campelo; Acórdão 1131/2010-TCU-Primeira Câmara, Rel. Valmir Campelo; Acórdão 331/2010-TCU-Segunda Câmara, Rel. José Jorge e Acórdão 776/2008-TCU-Primeira Câmara, Rel. Marcos Vinicios Vilaça. 
Todavia, é de bom alvitre ressaltar que toda a verba federal foi repassada na gestão do Prefeito antecessor, que terminou a obra em dezembro de 2012, porém não apresentou os relatórios parciais mensais da execução físico-financeira. Conforme descrito anteriormente, os recursos federais foram liberados em 18/10/2012 e 13/11/2012, e em 27/12/2012, foi exarado Termo de Aceitação das obras e serviços (peça 2, p.250) . Neste sentido, conjuga-se de entendimento de que apenas o Sr. José Cristiano Martins Nunes (gestão 2009-2012) deve responder pelo débito, diante da não comprovação da boa e regular aplicação dos recursos, devendo o Prefeito sucessor, Sr. Alberto Yoiti Nakata (gestão 2013-2016) , responder pelo descumprimento do prazo estipulado para a prestação de contas.
CONCLUSÃO
Diante da revelia dos Srs. José Cristiano Martins Nunes e Alberto Yoiti Nakata, e inexistindo nos autos elementos que permitam concluir pela ocorrência de boa-fé ou de outros excludentes de culpabilidade em suas condutas, propõe-se que suas contas sejam julgadas irregulares, sendo o Sr. José Cristiano Martins Nunes (gestão 2009-2012) condenado em débito, bem como que lhe seja aplicada a multa prevista no art. 57 da Lei 8.443/1992, considerando a não comprovação da boa e regular aplicação dos recursos por omissão no dever de prestar contas, assim como, em relação ao Sr. Alberto Yoiti Nakata (gestão 2013-2016) , seja aplicada a multa prevista no art. 58 da Lei 8.443/1992, por descumprimento do prazo estipulado para a prestação de contas. 
PROPOSTA DE ENCAMINHAMENTO
Diante do exposto, submetem-se os autos à consideração superior, propondo:
	a) com fundamento nos arts. 1º, inciso I, 16, inciso III, alíneas “a” e “c” da Lei 8.443/1992 c/c os arts. 19 e 23, inciso III, da mesma Lei, e com arts. 1º, inciso I, 209, inciso I e III, 210 e 214, inciso III, do Regimento Interno, que sejam julgadas irregulares as contas do Sr. José Cristiano Martins Nunes (CPF XXX.777.462-XX) , Ex-Prefeito Municipal de São Domingos do Capim/PA (gestão 2009-2012) , condenando-o ao pagamento das quantias a seguir especificadas, com a fixação do prazo de quinze dias, a contar das notificações, para comprovar, perante o Tribunal (art. 214, inciso III, alínea “a”, do Regimento Interno) , o recolhimento da dívida aos cofres do Instituto Nacional de Colonização e Reforma Agrária – INCRA, atualizada monetariamente e acrescida dos juros de mora, calculada a partir das datas discriminadas, até a data do recolhimento, na forma prevista na legislação em vigor.
	VALOR ORIGINAL (Real) 
	DATA DA OCORRÊNCIA

	160.662,56
	18/10/2012

	321.325,13
	13/11/2012

Valor total do débito atualizado (com juros de mora) até 6/9/2018: R$ 768.935,84
Irregularidade: não comprovação da boa e regular aplicação dos recursos repassados por meio do convênio n. 756556/2011, firmado em 9/12/2011 entre o INCRA e a Prefeitura Municipal de São Domingos do Capim/PA, em razão da omissão no dever de prestar contas.
Conduta: não apresentar relatórios mensais da execução físico-financeira, conforme cláusula nona do convênio, não comprovando a boa e regular aplicação dos recursos, considerando a liberação da totalidade da verba e execução da obra em sua gestão (2009-2012) .
Dispositivos violados: parágrafo único do art. 70 da Constituição Federal; art. 93 do Decreto-Lei 200/67; § 3º do art. 56 da Portaria Interministerial MPOG/MF/CGU 127/2008, com a redação dada pela Portaria 534, de 30/12/2009 e Cláusula Nona do Termo de Convênio.
Nexo de causalidade: a não comprovação da boa e regular aplicação dos recursos repassados por meio do convênio n. 756556/2011, firmado em 9/12/2011 entre o INCRA e a Prefeitura Municipal de São Domingos do Capim/PA, resulta na presunção de dano ao Erário pelo valor total repassado.
Culpabilidade: a conduta omissiva do Sr. José Cristiano Martins Nunes é reprovável, posto que há elementos indicativos da consciência da ilicitude praticada. Deveria o ex-gestor apresentar a prestação de contas parcial e comprovar a execução físico-financeira do convênio, conforme previa a cláusula nona, exigindo-se conduta diversa da adotada, considerando as circunstâncias que o cercavam.
	b) aplicar ao Sr. José Cristiano Martins Nunes (CPF XXX.777.462-XX) , individualmente, a multa prevista no art. 57 da Lei 8.443/1992 c/c o art. 267 do Regimento Interno, com a fixação do prazo de quinze dias, a contar da notificação, para comprovar, perante o Tribunal (art. 214, inciso III, alínea “a”, do Regimento Interno) , o recolhimento da dívida aos cofres do Tesouro Nacional, atualizada monetariamente desde a data do Acórdão até a do efetivo recolhimento, se for paga após o vencimento, na forma da legislação em vigor;
c) com fundamento nos arts. 1º, inciso I, 16, inciso III, alínea “a” da Lei 8.443/1992 c/c os arts. 19, parágrafo único, e 23, inciso III, da mesma Lei, e com arts. 1º, inciso I, 209, inciso I, 210, §2º, e 214, inciso III, do Regimento Interno, que sejam julgadas irregulares as contas do Sr. Alberto Yoiti Nakata (CPF XXX.151.162-XX) , Ex-Prefeito Municipal de São Domingos do Capim/PA (gestão 2013-2016) ;
Irregularidade: não cumprimento do prazo estipulado para a prestação de contas dos recursos recebidos por meio do convênio n. 756556/2011, firmado em 9/12/2011 entre o INCRA e a Prefeitura Municipal de São Domingos do Capim/PA, expirado em 29/5/2013.
Conduta: descumprir o prazo estipulado para prestação de contas dos valores transferidos por meio do convênio n. 756556/2011, firmado em 9/12/2011 entre o INCRA e a Prefeitura Municipal de São Domingos do Capim/PA.
Dispositivos violados: parágrafo único do art. 70 da Constituição Federal; art. 93 do Decreto-Lei 200/67; § 3º do art. 56 da Portaria Interministerial MPOG/MF/CGU 127/2008, com a redação dada pela Portaria 534, de 30/12/2009 e Cláusula Nona do Termo de Convênio.
d) aplicar ao Sr. Alberto Yoiti Nakata (CPF XXX.151.162-XX) , individualmente, a multa prevista no art. 58, inciso I, da Lei 8.443/1992 c/c o art. 268, inciso I, do Regimento Interno, fixando-lhe o prazo de 15 (quinze) dias, a contar da notificação, para comprovar, perante o Tribunal (art. 214, inciso III, alínea “a”, do Regimento Interno) , o recolhimento da dívida aos cofres do Tesouro Nacional, atualizada monetariamente desde a data do presente acórdão até a do efetivo recolhimento, se for paga após o vencimento, na forma da legislação em vigor.
e) autorizar, desde logo, nos termos do art. 28, inciso II, da Lei 8.443/1992, a cobrança judicial das dívidas caso não atendida a notificação;
f) autorizar também, desde logo, se requerido, com fundamento no art. 28, inciso I, da Lei 8.443, de 1992 c/c o art. 217, §§ 1º e 2º do Regimento Interno, o parcelamento da dívida em até 36 parcelas, incidindo sobre cada parcela, corrigida monetariamente, os correspondentes acréscimos legais fixando- lhe o prazo de quinze dias, a contar do recebimento da notificação, para comprovar perante o Tribunal o recolhimento da primeira parcela, e de trinta dias, a contar da parcela anterior, para comprovar os recolhimentos das demais parcelas, devendo incidir sobre cada valor mensal, atualizado monetariamente, os juros de mora devidos, no caso do débito, na forma prevista na legislação em vigor, alertando o responsável de que a falta de comprovação do recolhimento de qualquer parcela importará o vencimento antecipado do saldo devedor, nos termos do § 2º do art. 217 do Regimento Interno deste Tribunal;
g) enviar cópia do Acórdão a ser prolatado, bem como do Relatório e do Voto que o fundamentarem à Procuradoria da República no Estado do 	Pará/PA, nos termos do § 3º do art. 16 da Lei 8.443/1992 c/c o § 7º do art. 209 do Regimento Interno do TCU, para adoção das medidas cabíveis;
h) enviar cópia do Acórdão que vier a ser proferido à Secretaria Federal de Controle Interno e aos responsáveis, para ciência, informando que a presente deliberação, acompanhada do Relatório e do Voto que a fundamenta, está disponível para consulta no endereço www.tcu.gov.br/acordaos, além de esclarecer que, caso requerido, o TCU poderá fornecer sem custos as correspondentes cópias, de forma impressa.”.
	
2.	O Sr. Secretário da Secex-TCE manifestou-se de acordo com as análises e propostas contidas na instrução (peça 16) , no que foi acompanhado pelo representante do MP/TCU (peça 17) .
	É o relatório.

não há.

Procurador Rodrigo Medeiros de Lima.

TOMADA DE CONTAS ESPECIAL. AUSÊNCIA DE COMPROVAÇÃO DA REGULAR E INTEGRAL APLICAÇÃO DOS RECURSOS REPASSADOS. CITAÇÃO DO GESTOR MUNICIPAL RESPONSÁVEL PELA APLICAÇÃO DOS RECURSOS E DO GESTOR SUCESSOR, RESPONSÁVEL PELA APRESENTAÇÃO DE PRESTAÇÃO DE CONTAS. REVELIA DE AMBOS OS GESTORES. CONTAS IRREGULARES. IMPUTAÇÃO DE DÉBITO E APLICAÇÃO DE MULTA AO GESTOR RESPONSÁVEL PELA APLICAÇÃO DOS RECURSOS. APLICAÇÃO DE MULTA AO GESTOR RESPONSÁVEL PELA APRESENTAÇÃO DA PRESTAÇÃO DE CONTAS.

TOMADA DE CONTAS ESPECIAL (TCE)

2. Conforme relatado, os recursos federais foram liberados em duas parcelas (§ 4º da instrução) . Transcorrido o prazo pactuado de 60 meses, e ante a ausência de apresentação de prestação de contas, de devolução dos recursos e de resposta à notificação, o relatório de tomada de contas especial concluiu pela impugnação total do valor repassado e pela responsabilidade do gestor municipal (§ 6º da instrução) .
3. As vistorias realizadas pelo Incra atestaram o pleno atingimento dos objetivos, pelo que chegou a ser emitido termo de aceitação das obras (§ 14 da instrução) .
4. Não obstante isso, e conforme apontado pela unidade técnica, a ausência dos documentos relacionados à execução do convênio e das obras (licitações, contratos, extratos bancários da conta vinculada, notas fiscais, etc.) impede que seja estabelecido qualquer nexo causal entre os recursos repassados e as obras realizadas (§§ 15 e 16 da instrução) , liame esse imprescindível à comprovação da regularidade da execução do convênio.
5. Atenta à jurisprudência desta Corte, a unidade técnica citou o ex-prefeito em cuja gestão os recursos foram repassados, Sr. José Cristiano Martins Nunes (gestão 2009/2012) e o prefeito sucessor, Sr. Alberto Yoiti Nakata (gestão 2013/2016) , em cuja gestão a prestação de contas deveria ter sido apresentada (§§ 8º e 9º da instrução) .
6. Os responsáveis não responderam às notificações (§ 10 e 11 da instrução) .
7. Frente à ausência de prestação de contas e de resposta à citação, a unidade técnica propôs o julgamento das contas de ambos pela irregularidade. Não obstante, considerando que a totalidade dos recursos foi repassada na gestão do Sr. José Cristiano Martins Nunes, a unidade técnica propõe que apenas ele responda pelo débito e receba apenação proporcional ao dano prevista no art. 57 da Lei 8.443/92. Nesse sentido, ao Sr. Alberto Yoiti Nakata seria aplicada a multa prevista no art. 58 da mesma lei, apenas por não ter apresentado a prestação de contas devida (§ 19 da instrução) . 
8. O Ministério público junto a este Tribunal manifestou-se de acordo com essas propostas (peça 17) .
9. Assim, manifestando minha concordância com as propostas apresentadas pela unidade técnica, acolhidas pelo MP/TCU, manifesto-me por que o Tribunal aprove o Acórdão que ora submeto à deliberação deste Colegiado.
TCU, Sala das Sessões Ministro Luciano Brandão Alves de Souza, em 3 de março de 2020.
AUGUSTO SHERMAN CAVALCANTI
Relator